【裁判字號】    97,抗,322
【裁判日期】    970903
【裁判案由】    聲明異議
【裁判全文】
臺灣高等法院臺中分院民事裁定           97年度抗字第322號
    抗  告  人  彰化商業銀行股份有限公司
    法定代理人  甲○○
    訴訟代理人  丙○○
    相  對  人  乙○○
上列抗告人因與相對人間清償債務強制執行事件，對於臺灣彰化
地方法院97.05.22彰院賢97執助乙字第204 號民事執行函所為決
定，提起抗告，本院裁定如下：
    主  文
抗告駁回。
抗告程序費用由抗告人負擔。
    理  由
一、本件抗告人因與相對人乙○○間清償債務強制執行事件，對
    於原法院就債務人對第三人有限責任彰化第十信用合作社各
    類存款債權核發扣押收取命令，經第三人於期間內合法聲明
    異議，以債務人所有定期性存款105 萬元業經第三人設定質
    權，屬強制執行法第119條第1項之「其他得對抗債務人請求
    之事由」，認第三人之聲明異議屬合法，且其異議實體上有
    無理由，執行法院不能認定，故毋庸審查或為准駁之裁定，
    乃依強制執行法第120條第1項規定通知債權人即抗告人。茲
    抗告人對原法院之通知聲明異議，原法院乃以97.05.22彰院
    賢97執助乙字第204 號函否准抗告人之異議，抗告人不服提
    起本件抗告，其聲明異議及抗告意旨略以：
  (一)債務人乙○○於第三人有限責任彰化第十信用合作社之設有
    質權之定期存款債權是否為禁止扣押之債權，應先予審酌：
    第三人彰化第十信用合作社聲明陳稱：「經查本社存戶乙○
    ○截至97年4月7日止存款餘額為零，不予扣押，另有定期性
    存款計新台幣壹佰零伍萬元正，經本社質權設定在案，本社
    依金管會94.08.25金管銀(三)字第0943001120號令第40條規定
    ，未能由貴院扣押，請查照」。惟執行法院僅將該項聲明異
    議轉知債權人表示意見，並未就第三人之聲明異議有所裁定
    。則執行法院對此並未有所表示，是否認第三人就該債權不
    得扣押之主張係屬合法？如認該第三人主張合法，則該扣押
    收取命令既經第三人聲明異議失效，債權人如何基於已失效
    之執行命令收取債權或提起收取訴訟；另查該設有質權之定
    期存款既非依法禁止扣押之債權，且上開金管會函令亦無禁
    止扣押之規定，是第三人之主張，顯不合理。如執行法院認
    該第三人主張並非合法，則執行法院對第三人就該債權不得
    扣押之聲明亦應有所表示，執行法院對此並未表示意見，顯
    有應作為而不作為之違法。茲以由第三人之角度觀之，其既
    已聲明異議，惟執行法院就此聲明並未表示意見，即可認定
    其主張合法。實際上，債權人當無法依扣押收取命令收取債
    權。第三人既認其聲明合法，則前開執行命令即失其效力無
    法拘束第三債務人，債權人如何依執行命令收取債權，即有
    問題。是以，債權人以該設有質權之定期存款非依法禁止扣
    押之債權聲明異議，執行法院應有所表示並將結果通知第三
    債務人，執行法院逕將債權人該項聲明駁回，顯無理由。
  (二)收取訴訟無法解決本案爭端：按收取訴訟係指執行債權人，
    因第三債務人於接到執行法院執行命令後，不承認債務人之
    債權或其他財產權之存在或數額有爭議，於法定期間聲明異
    議，債權人認為聲明不時，為期對第三人強制執行，故基於
    法院之收取命令、支付轉給命令或交付命令等換價命令，以
    自己名義為原告，對第三人起訴，請求法院判命第三人為給
    付之訴訟。本件債權人對第三人陳報之債權數額及質權設定
    並非認為不實且無爭議。故債權人實無從提起強制執行法第
    120 條之收取訴訟。另查本件第三人彰化第十信用合作社陳
    稱：「經查本社存戶乙○○截至97年4月7日止存款餘額為零
    ，不予扣押，另有定期性存款計新台幣壹佰零伍萬元正，經
    本社質權設定在案，本社依金管會94.08.25金管銀(三)字第09
    43001120號令第40條規定，未能由貴院扣押，請查照」。詳
    言之，本件第三人係主張該債權不得扣押。本件第三人之異
    議內容並非強制執行法第119條第1項規定，債權人亦無從提
    起收取訴訟，維護權利。執行法院對於債權人聲請強制執行
    之債權或其他財產權，其實體是否存在，故無庸調查，應依
    債權人之聲請執行。但對於債權人聲請執行之債權或其他財
    產是否為禁止執行之財產，應依職權調查。本件爭點涉及該
    設有質權之定期存款是否為禁止執行之財產，並非債權數額
    等實體之爭執，自無從依收取訴訟程序解決爭端。
  (三)收取命令未附條件，債權人無法收取：查該質權之設定係擔
    保信用合作社理事、監事應負之責任。依金管會上開函令第
    40條第2 項規定，上開質權於符合約定條件，可辦理質權解
    除，亦即，該定期存款係擔保理監事未來所發生應負之賠償
    責任，其發生與否不確定，性質上屬一附有一定條件之權利
    。茲該定期存款既必須於一定條件完成後始得領取，是故本
    件執行法院所核發之收取命令未附條件，債權人無以收取。
    另以，債務人曾於某機關繳納保證金，必須在一定期間或一
    定條件完成後，始得領回。執行法院可於收取命令載明於期
    限屆至或條件成就，債務人得將保證金領回時，即交由債權
    人收取（部67台67函民7844、台高66法執（33）參）。合作
    社之理監事資格保證金，至其任期屆滿時得請求發還。故合
    作社與理監事間，就該項保證金當可認為有附期限之債務關
    係，執行法院就該項保證金，命為扣押或許債權人收取，揆
    之強制執行法第115 條規定，固無不合。惟合作社所負發還
    保證金之債務，既附有期限，則執行法院所發執行命令似亦
    應附期限，於命令內載明俟理監事任期屆滿時，許債權人收
    取或將該債權移轉於債權人（部57/10/03台57函民決6225）
    。參以上開實務見解，對附有條件或期限之債務關係，執行
    法院所發執行命令亦應負附條件。
  (四)從而，本案該設有質權之定期存款是否為禁止扣押之財產，
    應先予審酌，否則執行程序無從進行，迭生債權人與第三債
    務人間之爭執；另以，該定期存款雖設有質權，惟發生與否
    既不確定，為免嗣後因質權解除致該存款經債務人領取而影
    響債權人權益。爰請求廢棄原裁定，並請就債務人乙○○對
    第三人有限責任彰化第十信用合作社之定期存款債權續以扣
    押並准予核發附條件之收取命令，以維權益云云。
二、按第三人不承認債務人之債權或其他財產權存在，或於數額
    有爭議或有其他得對抗債務人請求之事由時，應於接受法院
    命令後十日內，提出書狀，向執行法院聲明異議。第三人於
    法定期間以書狀聲明異議者，執行法院應通知債權人。因執
    行法院對第三人之聲明是否真實，並無實體調查認定之權，
    故規定應通知債權人，俾其決定是否對第三人之聲明為爭執
    。債權人對於第三人之聲明異議認為不實時，得於收受前述
    通知後十日內向管轄法院提起訴訟，並應向執行法院為起訴
    之證明及將訴訟告知債務人。蓋第三人既聲明異議，執行法
    院復無實體調查認定之權，債權人自得提起訴訟，以求受償
    （強制執行法第119條第1項、第120條第1項、第2項）。
三、查本件清償債務強制執行事件，抗告人查報相對人對第三人
    有存款債權，原法院發執行命令，禁止該第三人向債務人清
    償，第三人於法定期間內具狀聲明異議，執行法院依強制執
    行法第120條第1項規定通知債權人，於法並無不合。按強制
    執行為非訟程序，如涉及實體上之私權法律關係之有無時，
    即非執行法院可得實體調查審認，債權人應另提起訴訟，以
    謀求解決。從而，本件抗告人就債務人對第三人有限責任彰
    化第十信用合作社各類存款債權核發扣押收取命令，經第三
    人於期間內合法聲明異議，以債務人所有定期性存款105 萬
    元業經其設定質權，原法院認屬強制執行法第119條第1項之
    「其他得對抗債務人請求之事由」，非執行法院所能能認定
    ，故毋庸審查或為准駁之裁定，乃依強制執行法第120條第1
    項規定通知債權人即抗告人，可另行提起訴訟，以謀求解決
    ，即無不合。茲抗告人對原法院之通知聲明異議，原法院乃
    以97.05.22彰院賢97執助乙字第204 號函否准抗告人之異議
    ，抗告人猶執前詞指摘原法院所為之決定不當，求予廢棄，
    准抗告人就債務人乙○○對第三人有限責任彰化第十信用合
    作社之定期存款債權續以扣押並核發附條件之收取命令，其
    抗告顯無理由，應予駁回。
四、據上結論，本件抗告為無理由，依強制執行法第30條之 1，
    民事訴訟法第495 條之1第1項、第449條第1項、第95條、第
    78條，裁定如主文。
中    華    民    國    97    年    9     月    3     日
                  民事第五庭    審判長法  官  林陳松
                                      法  官  王重吉
                                      法  官  古金男
以上正本係照原本作成。
不得再抗告。
                                      書記官  詹錫朋
中    華    民    國    97    年    9     月    5     日
                                                      Ａ


司法院資訊處製作；財團法人民間司法改革基金會備份。
